臺灣新北地方法院行政訴訟判決　　　　　110年度交字第683號
 
原　　　告　王屹田

被　　　告　新北市政府交通事件裁決處

代　表　人　李忠台（處長）

訴訟代理人　黃慧婷律師
 
上列當事人間因交通裁決事件，原告不服被告民國110 年8 月20
日新北裁催字第48-AM0000000號裁決，向本院提起行政訴訟，本
院判決如下：
    主  文
一、原告之訴駁回。
二、訴訟費用新臺幣300 元由原告負擔。
    事實及理由
壹、程序方面：
    原告不服被告所為道路交通管理處罰條例第8 條之裁決而提
    起撤銷訴訟，依行政訴訟法第237 條之1 ，應適用交通裁決
    事件訴訟程序。本件因卷證資料已經明確，本院依同法第23
    7 條之7 規定，不經言詞辯論，直接裁判。
貳、實體方面：
一、爭訟概要：
    緣原告於民國（下同）110 年5 月12日15時21分許，駕駛其
    所有之車牌號碼000-0000號普通重型機車（下稱系爭機車）
    行經臺北市○○區○○○路0 段0 號前（往中山北路1 段方
    向），而由中線車道往右變換至外側車道時，全程未依規定
    使用方向燈，經民眾於同年月14日檢附行車紀錄器錄影資料
    向警察機關提出檢舉，嗣經臺北市政府警察局中山分局中山
    一派出所查證屬實，因認其有「駕駛人變換車道時未顯示方
    向燈」之違規事實，乃於110 年5 月25日填製臺北市政府警
    察局北市警交字第AM0000000 號舉發違反道路交通管理事件
    通知單對系爭機車之車主（即原告）予以舉發，記載應到案
    日期為110 年7 月9 日前，並於110 年5 月25日移送被告處
    理，原告於110 年7 月6 日到案陳述不服舉發。嗣被告認系
    爭機車經駕駛而有「汽車駕駛人未依規定使用方向燈」之違
    規事實，乃依道路交通管理處罰條例第42條及違反道路交通
    管理事件統一裁罰基準表等規定，於110 年8 月20日以新北
    裁催字第48-AM0000000號違反道路交通管理事件裁決書（下
    稱原處分），裁處系爭機車之車主（即原告）罰鍰新臺幣（
    下同）1,200 元。原告不服，遂提起本件行政訴訟。
二、原告起訴主張及聲明：
（一）主張要旨：
   1、檢舉人提供給員警的影片15時21分22秒至15時21分29秒，
      只有約8-9 秒。我記得在影片15時21分22秒及之前數秒，
      檢舉人之行車車速過快接近系爭機車，且有按多次長聲喇
      叭，且均差一點被檢舉人的賓士車撞上。檢舉人將故意逼
      車的影音刪除，進行檢舉，依「毒樹果理論」難認其惡意
      逼車的行為是合法的。
   2、在可以行駛時速50公里的路段遇檢舉人，我只有行駛約時
      速30公里，自認慢慢騎車比較安全，此舉可能激怒包含檢
      舉人在內之其他後方車輛。我以為檢舉人他有急事才會多
      次逼近我車多次長聲喇叭要求我避開讓道！亦為避免被生
      氣我行車慢的檢舉人的賓士車撞擊，所以也選擇緊急避險
      ，卻被檢舉人惡意檢舉！
   3、在影片15時21分23秒時，我就想向右緊急避險，未料，身
      右側有騎士接近（影片15時21分24秒至15時21分26秒），
      我就作罷了！依法行進中的機車應與行進中的車輛保持左
      右鄰車間距0.5 公尺以上，所以我會採取比較安全的1 公
      尺上下為左右鄰車行車間距行為及與前方車輛保持可供隨
      時能煞停之安全車距。或以當下時速換算1 秒-1.6秒以上
      的煞車反應車距，亦有認為2 秒。
   4、在影片15時21分27秒至15時21分29秒時，在前方及右側安
      全狀況下，亦即採取緊急避險偏右讓出車道供後方賓士車
      通行。（影片15時21分27秒分段煞車減速向右偏移，車輪
      還在中線車道尚未跨越到外側車道，只有右手在外側車道
      ，未逾越比例原則。），同時以車尾煞車燈提醒正後方來
      車及右後方來車。在左右照後鏡確定正後方無來車及右後
      方無來車，才於15時21分28秒，只有車輪在外側車道，左
      邊身體還在中線車道，應未逾越比例原則。同時，以車尾
      煞車燈提醒正後方來車及左右兩側後方來車。後方來車，
      應隨時注意前方及前方兩側之動態。所以，在15時21分27
      秒、15時21分28秒及15時21分29秒，我均有以燈號提醒後
      方及後方兩側如有行車者，系爭機車的現況難認未提醒後
      方及左右兩側後方來車。影片15時21分29秒可證我15時21
      分27秒及15時21分28秒在照後鏡中，確定正後方無來車及
      右後方無來車。
   5、我記得15時21分29秒之後，我停在機車停等區內時，我還
      有看看找尋到底是後方那一台車在逼系爭機車！檢舉人也
      故意將此段影音刪除！
   6、在影片第一張15時21分22秒，後方檢舉人所開賓士車逼車
      之車距只有2 公尺。
      一般汽車的安全車距：
      ┌──┬────┬─────┬─────┬─────┐        
      │時速│一般安全│1 秒反應  │1.6 秒反應│2 秒反應  │        
      │    │車距    │煞車車距  │煞車車距  │煞車車距  │        
      │    │        │          │          │          │        
      ├──┼────┼─────┼─────┼─────┤        
      │20公│10公尺  │5.00000000│8.00000000│11.0000000│        
      │里  │        │6 公尺    │9 公尺    │1 公尺    │        
      ├──┼────┼─────┼─────┼─────┤        
      │30公│15公尺  │8.00000000│13.0000000│16.0000000│        
      │里  │        │3 公尺    │3 公尺    │7 公尺    │        
      ├──┼────┼─────┼─────┼─────┤        
      │40公│20公尺  │11.0000000│17.0000000│22.0000000│        
      │里  │        │1 公尺    │8 公尺    │2 公尺    │        
      ├──┼────┼─────┼─────┼─────┤        
      │50公│25公尺  │13.0000000│22.0000000│27.0000000│        
      │里  │        │9 公尺    │2公尺     │8 公尺    │        
      └──┴────┴─────┴─────┴─────┘        
   7、只有第一張照片可見逼車，其15時21分23秒前面影片及15
      時21分29秒後面影片，明顯被檢舉人惡意剪輯，對於檢舉
      人不利益的影片及對本人有利的影片均被檢舉人刪除。員
      警說檢舉人未提供其他影像！
   8、按多次長聲喇叭逼車的聲音不見了！影片可能被重製，檢
      舉應難認有效。若影片是由MlVue C330行車紀錄器拍攝，
      如果為真，則MlVue C330行車紀錄器是有聲音的，但是員
      警說檢舉人未提供聲音！若影片是由MlVue C330行車紀錄
      器拍攝，如果為假，則其再使用MlVue C330行車紀錄器轉
      錄或是使用軟體後製的影像，難認日期時間為真！因為，
      真正的日期我已經不記得了。且檢舉人如果是側錄或重製
      的，其日期、秒數、車速難認具事件發生之真實性。
（二）聲明：原處分撤銷。
三、被告答辯及聲明：
（一）答辯要旨：
   1、依採證影片及影片截圖所示，原告行經該址時，確實有變
      換車道未依規定使用方向燈之事實，核其行為即已違反前
      開安全規則所訂之變換車道應使用方向燈之規範，屬於道
      路交通管理處罰條例第42條所稱之未依規定使用燈光，原
      告於起訴意旨中對此一事實亦未否認，違規事實確實存在
      ，洵堪認定。
   2、原告固於起訴狀中稱「後方車輛逼迫」、「影片經過變造
      或偽造」云云；惟查採證影片中並未見後方車輛有逼迫之
      情事，且影片色澤自然、畫面連續並無任何變造或偽造之
      痕跡，原告所為之主張均為無據。
   3、再者，原告既為合法考領機車駕駛執照之人，有駕駛人基
      本資料為憑，其對上述規定應知之甚詳，並應確實遵守。
      是原告前揭所述，無非單方所執之詞，委無足取。
   4、綜上所述，被告依法裁處，應無違誤，原告之訴為無理由
      。
（二）聲明：原告之訴駁回。
四、爭點：
（一）原告駕駛系爭機車而是否有原處分所指「汽車駕駛人『未
      依規定使用方向燈』」之違規事實？
（二）本件違規事實是否有「緊急避難」之阻卻違法事由？
五、本院的判斷：
（一）前提事實：
      原告駕駛其所有之系爭機車行經臺北市○○區○○○路0
      段0 號前（往中山北路1 段方向），而由中線車道往右駛
      至外側車道時，全程未依規定使用方向燈，經民眾於110
      年5 月14日檢附行車紀錄器錄影資料向警察機關提出檢舉
      ，嗣經臺北市政府警察局中山分局中山一派出所於110 年
      5 月25日填製臺北市政府警察局北市警交字第AM0000000
      號舉發違反道路交通管理事件通知單對系爭機車之車主（
      即原告）予以舉發，記載應到案日期為110 年7 月9 日前
      ，並於110 年5 月25日移送被告處理，原告於110 年7 月
      6 日到案陳述不服舉發等情，業為二造所不爭執，且有新
      北市政府交通事件裁決處交通違規案件陳述書影本1 紙、
      舉發違反道路交通管理事件通知單影本1 紙、違規查詢報
      表影本1 紙、臺北市政府警察局中山分局110 年10月29日
      北市警中分交字第1103062133號函影本1 份、機車車籍查
      詢影本1 紙（見本院卷123 頁至第125 頁、第135 頁至第
      第137 頁）、行車紀錄器錄影擷取畫面共54幀〈含原告所
      提出者10幀〉（見本院卷第37頁至第47頁〈單數頁〉、第
      113 頁至第115 頁、第143 頁至第211 頁〈單數頁〉）及
      檢舉明細影本1 紙、行車紀錄器錄影光碟1 片（均置於本
      院卷卷末存置袋）足資佐證，是此等事實自堪認定。
（二）原告駕駛系爭機車而確有原處分所指「汽車駕駛人『未依
      規定使用方向燈』」之違規事實：
   1、應適用之法令：
    ⑴道路交通安全規則第91條第1 項第6 款：
      行車遇有轉向、減速暫停、讓車、倒車、變換車道等情況
      時所用之燈光及駕駛人之手勢，應依下列規定：
      六、變換車道時，應先顯示欲變換車道方向之燈光或手勢
          。
    ⑵道路交通安全規則第109 條第2 項第2 款後段：
      汽車駕駛人，應依下列規定使用方向燈：
      二、變換車道時，應先顯示欲變換車道方向之燈光，並應
          顯示至完成轉彎或變換車道之行為。
    ⑶道路交通管理處罰條例第3 條第8 款：
      本條例用詞，定義如下：八、車輛：指非依軌道電力架設
      ，而以原動機行駛之汽車（包括機車）、慢車及其他行駛
      於道路之動力車輛。
    ⑷道路交通管理處罰條例第7 條之1 ：
      對於違反本條例之行為者，民眾得敘明違規事實或檢具違
      規證據資料，向公路主管或警察機關檢舉，經查證屬實者
      ，應即舉發。但行為終了日起逾七日之檢舉，不予舉發。
    ⑸道路交通管理處罰條例第42條： 
      汽車駕駛人，不依規定使用燈光者，處新臺幣一千二百元
      以上三千六百元以下罰鍰。
    ⑹按「本細則依道路交通管理處罰條例第九十二條第四項規
      定訂定之。」、「處理違反道路交通管理事件之程序及統
      一裁罰基準，依本細則之規定辦理。前項統一裁罰基準，
      如附件違反道路交通管理事件統一裁罰基準表。」，違反
      道路交通管理事件統一裁罰基準及處理細則第1 條、第2
      條第1 項、第2 項分別亦有明定，是違反道路交通管理事
      件統一裁罰基準及處理細則即係基於法律之授權所訂定，
      而該處理違反道路交通管理事件之統一裁罰基準（即「違
      反道路交通管理事件統一裁罰基準表」）已考量「違反事
      件」、「法條依據」、「法定罰鍰額度或其他處罰」、「
      違規車種類別或違規情節」、「期限內繳納或到案聽候裁
      決者」、「逾越應到案期限30日內，繳納罰鍰或到案聽候
      裁決者」、「逾越應到案期限30日以上60日以內，繳納罰
      鍰或到案聽候裁決者」、「逾越應到案期限60日以上，繳
      納罰鍰或逕行裁決處罰者」等因素，作為裁量之標準，並
      未違反授權之目的及裁量權之本質，是其不僅直接對外發
      生效力，且被告亦應受其拘束而適用之。
   2、由前揭行車紀錄器錄影擷取畫面以觀，系爭機車原行駛於
      中線車道，嗣往右跨越車道線而行駛至外側車道，且全程
      未使用方向燈，是被告據之認系爭機車經駕駛而有「汽車
      駕駛人未依規定使用方向燈」之違規事實，乃以原處分裁
      處系爭機車之車主（即原告）前揭處罰內容，觀諸前開規
      定，依法洵屬有據。
   3、雖原告就此部分執前揭情詞而為主張；惟查：
    ⑴系爭機車既由原行駛之中線車道往右跨越車道線而變換至
      至外側車道，依前揭道路交通安全規則第91條第1 項第6
      款、第109 條第2 項第2 款後段等規定，即應使用右方向
      燈，且此顯非「煞車燈」所得替代，是原告以已使用車尾
      煞車燈提醒正後方及右後方來車而否認本件違規事實，實
      屬無據。
    ⑵又透過GPS （Global Positioning System ，即全球定位
      系統）接收器之設備，而可從GPS 衛星收到信號並利用傳
      來的資訊計算用戶的三維位置及時間，亦即行車紀錄器除
      可具備定位功能外，亦可自動同步（調整）日期、時間，
      此係目前廣為人知之科技應用，而由前揭行車紀錄器擷取
      畫面以觀，該行車紀錄器同時顯示時間及經緯度之變化情
      形，足認斯時該行車紀錄器之定位功能正常運作，據此可
      推論斯時其所顯示之「日期、時間」應屬正確；再者，就
      本件違規之日期、時間及地點而言，業據民眾於具名檢舉
      時所指明，且經舉發機關為查證，此有前開「檢舉明細」
      及行車紀錄器錄影擷取畫面足資佐證，而衡諸常情，汽車
      裝設行車紀錄器之主要目的係紀錄該汽車行駛時之情況，
      避免於發生交通事故面臨無從舉證之困境，而檢舉其他用
      路人違規僅係附隨之目的，而檢舉汽車駕駛人未依規定使
      用方向燈，並無獎金，則檢舉人依其所見及行車紀錄器錄
      影內容（含違規日期、時間）而據實指述違規事實及違規
      日期、時間、地點，核屬常態，原告雖以該行車紀錄器錄
      影內容並無聲音，乃質疑該行車紀錄器錄影畫面所顯示之
      日期、時間之正確性，然原告亦自承：「真正的日期我已
      經不記得了」（見本院卷第33頁），則其空言所指，自無
      足採。
    ⑶學理上所謂「毒樹果實理論」，乃指先前違法取得之證據
      ，有如毒樹，本於此而再行取得之證據，即同毒果，為嚴
      格抑止違法偵查作為，原則上絕對排除其證據能力，係英
      美法制理念，我國並未引用。我國刑事訴訟法第158 條之
      4 所規定：「除法律另有規定外，實施刑事訴訟程序之公
      務員因違背法定程序取得之證據，其有無證據能力之認定
      ，應審酌人權保障及公共利益之均衡維護。」，是為法益
      權衡原則，採相對排除理論，以兼顧被告合法權益保障與
      發現真實之刑事訴訟目的（參照最高法院96年度臺上字第
      4177號刑事判決）；況且「毒樹果實理論」本屬刑事證據
      法則之一種，而基於交通裁決本質為行政處分，其因質輕
      量多，過去40年考量行政法院未能普設，為顧及民眾訴訟
      便利，並兼顧行政法院負荷，而立法規定其救濟程序由普
      通法院交通法庭依聲明異議方式，準用刑事訴訟法審理；
      惟各地方法院設置行政訴訟庭後，前開顧慮已然消除，爰
      將此類事件之救濟程序，改依行政救濟程序處理，故行政
      訴訟法於100 年11月23日修正公布而新增交通裁決事件之
      行政訴訟程序，是交通裁決事件亦已不再準用刑事訴訟法
      審理（即不再準用刑事證據法則），是原告主張「檢舉人
      將故意逼車的影音刪除，進行檢舉，依『毒樹果理論』難
      認其惡意逼車的行為是合法的。」一節，自不影響本件舉
      發及原處分之合法性。
（三）本件違規事實並無「緊急避難」之阻卻違法事由：
   1、按「因避免自己或他人生命、身體、自由、名譽或財產之
      緊急危難而出於不得已之行為，不予處罰。但避難行為過
      當者，得減輕或免除其處罰。」，行政罰法第13條固定有
      明文。
   2、惟依前揭行車紀錄器錄影擷取畫面所示，本件採證所使用
      之行車紀錄器安裝所在之小客車（下稱甲車）係行駛於系
      爭機車之後方（同一車道），而於畫面顯示時間15：21：
      22至23，甲車與系爭機車間之距離固屬接近，然自15：21
      ：24起，系爭機車與甲車之距離即逐漸加大，而系爭機車
      於15：21：27即跨越車道線而由中線車道往右變換至外側
      車道（斯時二車相距已遠），旋於15：21：30駛入外側車
      道之「機車停等區」，並無原告所指甲車「多次逼近」之
      「緊急危難」情事；再者，駕駛機車而使用方向燈核屬瞬
      間隨手可為之事，是縱使甲車駕駛人因認系爭機車車速慢
      而曾對之按鳴喇叭，但依前開行車紀錄器錄影擷取畫面所
      示，原告並非因不得不猝然變換車道致不及使用方向燈，
      故其仍負有於變換車道時使用方向燈之行政法上義務，是
      原告所稱其係「緊急避『險』」而否認違規，自無足採。
（四）本件判決基礎已經明確，兩造其餘的攻擊防禦方法及訴訟
      資料經本院斟酌後，核與判決結果不生影響，無一一論述
      之必要，一併說明。
（五）本件第一審裁判費為300 元，所以確定第一審訴訟費用額
      為300 元，由原告負擔。
六、結論：原處分並無違誤，原告訴請撤銷為無理由，應予駁回
    。
中    華    民    國    110   年    11    月    30    日
                  行政訴訟庭  法  官  陳鴻清     
一、上為正本係照原本作成。
二、如不服本判決，應於判決送達後20日內，向本院提出上訴狀
    並表明上訴理由（原判決所違背之法令及其具體內容或依訴
    訟資料可認為原判決有違背法令的具體事實），其未載明上
    訴理由者，應於提出上訴後 20 日內向本院補提理由書（上
    訴狀及上訴理由書均須按他造人數附繕本，如未按期補提上
    訴理由書，則逕予駁回上訴），並應繳納上訴裁判費新臺幣
    750 元。
                              書記官  李玉秀      
中    華    民    國    110   年    11    月    30    日